最高法院刑事判決　　　　　　　　　 111年度台上字第3043號
上　訴　人　蔡鴻文



上列上訴人因違反毒品危害防制條例等罪案件，不服臺灣高等法
院臺南分院中華民國111年1月19日第二審判決（110 年度上訴字
第1125號，起訴案號：臺灣臺南地方檢察署109年度偵字第15276
、15277號），提起上訴，本院判決如下：
    主  文
上訴駁回。
    理  由
按刑事訴訟法第377 條規定：上訴於第三審法院，非以判決違背
法令為理由，不得為之。是提起第三審上訴，應以原判決違背法
令為理由，係屬法定要件。如果上訴理由書狀並未依據卷內訴訟
資料，具體指摘原判決不適用何種法則或如何適用不當，或所指
摘原判決違法情事，顯與法律規定得為第三審上訴理由之違法情
形，不相適合時，均應認其上訴為違背法律上之程式，予以駁回
。 
本件原判決維持第一審論處上訴人蔡鴻文修正前毒品危害防制條
例（下稱毒品條例）第4條第6項、第2 項之販賣第二級毒品未遂
共2 罪刑（即原判決附表【下稱附表】編號一、三部分，各處有
期徒刑2年10月、3年2月，定應執行有期徒刑3年4 月；另被訴於
民國109年2月初某日販賣第二級毒品未遂【即附表編號二】部分
，業經原判決改判諭知無罪，未據檢察官上訴而確定），並為沒
收（銷燬）宣告之判決，駁回上訴人在第二審之上訴，已分別詳
敘其調查證據之結果及證據取捨並認定事實之理由；所為論斷，
均有卷存證據資料可資覆按。
上訴人之上訴意旨略稱：
依起訴書所載，上訴人販賣毒品之對象是黃文彥，然檢察官於
  審判中更正為綽號「豬仔之人」，其犯罪事實之對象，甚至主
  觀犯意俱已不同，已非「起訴犯罪事實同一性」下之相同犯罪
  事實，核屬斟酌卷內事證、判斷正確與否之事項，原審自不能
  率為形式上之更正，此顯已影響起訴犯罪事實同一性之認定及
  上訴人防禦權之行使，原審竟仍自行認定犯罪事實逕予審判，
  係就未經起訴之犯罪審判，且等同於就起訴之犯罪事實未予判
  決，而有已受請求之事項未予判決及未受請求之事項予以判決
  之違法。
上訴人就附表編號三部分，確經司法警察趁機利用通訊之一方
  加以側錄、監聽，其所取得之證據顯已違背通訊保障及監察法
  之規定，而無證據能力。否則，豈不發生得以迂迴方式徵得通
  訊之一方之同意，即可規避應由檢察官、法官核發通訊監察書
  之不當結果？原審不察，乃率以該監聽及譯文具證據能力，顯
  然有違證據法則。
原審踐行證據調查程序時，將其中與本案犯罪事實無關、屬於
  品格證據範疇、單純科刑情狀事實，於被訴犯罪事實訊問被告
  前即進行本案之科刑證據資料調查，並採為量刑準據之一，而
  未依刑事訴訟法第288條第3項、第4 項規定，逕將論罪事實與
  科刑之調查程序，相互混合合併調查，有令與犯罪事實無關之
  科刑資料，影響職業法官認定事實之心證及法院刑罰裁量之逸
  脫或出於恣意之虞，所踐行之訴訟程序，容有重大瑕疵，有違
  背公正審判之正當程序保障及程序正義等語。
惟查：
證據之取捨及事實之認定，為事實審法院之職權，如其判斷無
  違經驗法則或論理法則，復已敘述其憑以判斷之心證理由，即
  不能任意指為違法。
㈠原判決綜合卷內所有證據資料及調查證據之結果，於理由欄敘
  明認定上訴人有原判決犯罪事實欄（下稱事實欄）一之㈠、㈡
  【即附表編號一、三部分】所載販賣第二級毒品未遂各1 次等
  犯行之得心證理由。另對於上訴人之原審辯護人為其辯護稱：
  檢察官起訴之事實係「被告販賣第二級毒品甲基安非他命給黃
  文彥未遂」，法院自不能就未起訴之「被告販賣第二級毒品甲
  基安非他命給綽號『豬仔』未遂」之犯罪事實判決，否則即為
  訴外裁判；另關於事實一之㈠部分，上訴人與交易對象就交易
  數量並未達成合意，故尚未構成著手；又關於事實欄一之㈡部
  分，只有上訴人之自白及黃文彥之證述，補強不足，不能認定
  上訴人犯罪等語，如何認為不可採等情，詳予指駁（見原判決
  第10至12頁）。並敘明上訴人上開2 次販賣第二級毒品未遂犯
  行，俱適用刑法第25條第2項、毒品條例第17條第2項規定減輕
  其刑，並遞減之等旨（見原判決第13至14頁）。
㈡經核原判決關於事實欄一之㈠、㈡部分之採證認事並無違反經
  驗法則、論理法則，亦無任意推定犯罪事實、違背證據法則、
  調查職責未盡、判決理由不備、理由矛盾、不適用法則或適用
  法則不當之違誤。
㈢再：
⒈本件原判決就事實欄一之㈠、㈡認定之事實固與起訴事實就交
  易聯絡對象，略有差異，然原審認定上訴人所為販賣毒品之時
  間、方式、地點、數量、金額等與構成要件相關事項，均與起
  訴之犯罪事實相同，於論罪法條亦認上訴人係犯販賣第二級毒
  品未遂罪，況稽諸卷內資料，查無上訴人尚有於其他時間、地
  點另以相同方式販毒與黃文彥或其綽號「豬仔」友人之行為，
  不致與其他犯罪相混，原審並就第一審判決認：上訴人「於10
  9年1月29日凌晨3 時許，與黃文彥友人即綽號『豬仔』之人（
  facetime帳號為『○○○○○』）以facetime聯絡後，2 人相
  約在臺南市○區○○路○段0000號見面，惟因蔡鴻文攜帶毒品
  數量不足，因此交易未能成功而販賣未遂」、「109年2月21日
  晚上9時40分許，與『豬仔』再以上述方式聯絡後，2人相約在
  臺南市○○區○○○路0000號前見面，欲以新臺幣30萬元販賣
  第二級毒品甲基安非他命250 公克與『豬仔』，但為在場守候
  之員警上前盤查並予以逮捕而販賣未遂」等事項，訊問上訴人
  （見原審卷第124、125頁），已足使上訴人有辯明之機會。依
  上開說明，原審依據卷內證據，說明第一審補充檢察官起訴之
  基本社會事實，並無礙於辨別起訴犯罪事實同一性，本件即無
  上訴人所主張第一審判決有未受請求事項予以審判之違法等旨
  （見原判決第2至5頁）。於法尚無不合。
⒉刑事訴訟法第158條之4規定，除法律另有規定外，實施刑事訴
  訟程序之公務員因違背法定程序取得之證據，其有無證據能力
  之認定，應審酌人權保障及公共利益之均衡維護。係對於除法
  律另有規定者外，其他違反法定程序蒐得各類證據之證據能力
  如何認定，設其總括性之指導原則。原判決已敘明如何依此規
  定認定本件黃文彥之友人與上訴人間之對話錄音及譯文有證據
  能力等旨（見原判決第5至7頁），所為論述與卷存證據資料相
  符，並無違反證據法則，亦無判決理由不備之違誤。何況，原
  判決係經勾稽綜合卷內資料，認定上訴人有事實欄一之㈡所載
  犯罪事實，並非以此錄音及譯文為唯一證據，縱除去此項證據
  ，就此部分仍應為同一事實之認定，並不影響於原判決之主旨
  。
⒊刑事訴訟法第288條第3項、第4 項規定，除簡式審判程序案件
  外，審判長就被告被訴事實為訊問者，應於調查證據程序之最
  後行之。審判長就被告科刑資料之調查，應於前項事實訊問後
  行之。又同法第289條第2項規定，檢察官、被告、辯護人就事
  實及法律分別辯論後，應命依同一次序，就科刑範圍辯論之。
  亦即，在調查程序面，先以審判長就被告被訴事實之訊問為分
  界，將論罪事實與科刑之調查程序予以分離，於證據調查之後
  ，再就被訴事實訊問被告，嗣於被訴事實訊問後調查科刑資料
  ；在辯論程序面，亦將事實及法律之辯論與科刑範圍之辯論分
  離。立法目的旨在避免於調查證據、事實，及就事實、法律為
  辯論時，已預斷地就科刑事實、範圍予以調查、辯論，而影響
  法官心證之形成。又同法第47條規定，審判期日之訴訟程序，
  專以審判筆錄為證。是以，事實審法院於審判期日有無踐行上
  開訴訟程序，自依審判筆錄之記載為據。本件依卷附原審審判
  筆錄之記載，審判長依法踐行證據調查程序，俱依卷內證據之
  性質逐一為提示並告以要旨，訊問上訴人及其原審辯護人有無
  意見，且係於證據調查完畢後，始訊問上訴人本案被訴販賣第
  二級毒品甲基安非他命未遂之事實，復已依序命檢察官、上訴
  人、辯護人就事實、法律辯論，再就量刑證據，對上訴人之前
  案紀錄、戶籍謄本、其父診斷證明書、員工職務證明書等事項
  ，逐一為科刑資料之調查，並訊問當事人「有無關於刑法第47
  條第1 項、第59條至（第）62條規定加重、減輕或免除其刑等
  事項，及刑法第57、58條規定之其他科刑資料請求調查」，而
  為科刑資料之調查，並命檢察官、上訴人及辯護人就科刑範圍
  進行辯論，已將論罪事實與科刑資料之調查程序予以分離，且
  上訴人及其原審辯護人於原審審判期日對此訴訟程序之進行均
  未聲明異議，有原審審判筆錄在卷可稽（見原審卷第128至129
  頁）。核其所踐行之訴訟程序於法尚無不合。
㈣上開上訴意旨所指各節，或係就無礙於事實認定之事項，或係
  執其個人主觀意見，就原審採證認事適法職權行使及原判決已
  明白論斷之事項，再為爭執，俱難認係上訴第三審之適法理由
  。
上訴人之其他上訴意旨並未依據卷內訴訟資料，具體指摘原判
  決關於事實欄一之㈠、㈡之有罪部分有何違背法令之情形，核
  與法律規定得為第三審上訴理由之違法情形不相適合。
綜上，應認上訴人之上訴為違背法律上之程式，予以駁回。
據上論結，應依刑事訴訟法第395條前段，判決如主文。
中    華    民    國   111    年    8     月    18    日
                  刑事第四庭審判長法  官  林  立  華  
                                  法  官  謝  靜  恒  
                                  法  官  林  瑞  斌  
                                  法  官  王  敏  慧  
                                  法  官  李  麗  珠  
本件正本證明與原本無異
                                  書記官
中    華    民    國   111    年    8     月    23    日